【裁判字號】    92,判,743
【裁判日期】    920612
【裁判案由】    營利事業所得稅
【裁判全文】
最  高  行  政  法  院  判  決                    九十二年度判字第七四三號
    上  訴  人  聯邦商業銀行股份有限公司
    代  表  人  丙○○
    訴訟代理人  甲○○
                林瑞彬  律師
    被 上訴 人  財政部臺北市國稅局
    代  表  人  乙○○
右當事人間因營利事業所得稅事件，上訴人對臺北高等行政法院中華民國九十一年六
月六日九十年度訴字第四九三七號判決，提起上訴，本院判決如左：
    主  文
原判決廢棄。
訴願決定及原處分（復查決定）均撤銷。
第一審及上訴審訴訟費用均由被上訴人負擔。
    理  由
一、本件上訴人在原審起訴主張：（一）依財團法人中華民國證券櫃檯買賣中心證券
    商營業處所買賣有價證券業務規則第五十一條規定，買賣債券於兩兌息期間內購
    入時必須將自上次付息日至成交日間原屬賣方所有之利息併同成交價金支付於賣
    方，此種後手買方支付應屬前手賣方利息收入之交易實情，乃為代墊性質，迨無
    疑義，因此後手（最後持有人）因扣繳制度致短少收回原墊付前手之利息，必須
    待結算申報時抵繳稅款或申請退稅時才可收回，後手權益顯已受損，如再不准後
    手就前手利息而被扣繳稅款辦理抵繳，實已有違課稅公平原則。再按行為時（以
    下略）所得稅法第七十一條、第九十九條，均無明文規定，扣繳稅款應為所得所
    有者之扣繳稅款，始得以之抵繳所得所有者之應納稅款或申請退稅。上訴人從事
    債券買賣業務，債券屆期時，債券持有人得持息票至債券發行人處兌領整個發行
    期間之利息並取得扣繳憑單。而依所得稅法第九十九條及第一百條之規定，納稅
    義務人繳納所得稅時，得憑扣繳憑單抵繳應納所得稅，故上訴人於申報所得稅時
    ，依法就扣繳憑單記載之扣繳稅額全數抵繳應納稅額，並無違反稅法規定之處。
    又上訴人債券利息之會計處理係以淨額法入帳，若將此會計處理還原為總額法，
    上訴人申報之利息收入為全期之利息，給付前手息之金額為上訴人取得上述利息
    收入之必要支出，為成本費用（為應稅利息所得之減項），若將總額法下之利息
    收入扣除該成本費用，其差額即為淨額法下認列之利息收入，採總額法或淨額法
    之課稅所得相同，但淨額法卻造成債前手息扣繳稅款不得扣抵之現象，顯不合理
    。被上訴人辯稱上訴人未將全期債券利息申報而否准前手息扣繳稅款之扣抵，顯
    有違誤。（二）另前手如為營利事業，其債券交易利息所得亦計入其營利事業所
    得課稅，而依被上訴人之核定方式，其屬於前手之扣繳稅款既於上訴人申報時予
    以剔除，而前手亦無法取得相關之扣繳憑單得以抵稅，總體而言，政府之稅收大
    於實際應課徵之利息所得稅，而此溢收之利息所得稅係因被上訴人之錯誤認定所
    致，加重納稅義務人稅負。換言之，依財政部七十五年七月十六日台財稅第七五
    四一四一六號函釋，前手之營利事業買賣債券利息收入之認定係按債券票面利率
    計算之利息所得已計入其營利事業所得課稅，因無扣繳憑單抵繳，需全額自行繳
    納。而依被上訴人之核定，持票人於兌息時被扣繳之前手利息不准抵繳或退稅，
    政府就該部分利息顯有重複課稅，而嚴重影響持票人之合法權益，其適法性顯有
    瑕疵。（三）債券經轉手交易，前手持有期間之利息仍屬前手之利息所得，後手
    雖於兌息日領取全期利息，但因除息交易已先行墊付前手應得之利息予前手，故
    僅後手實際持有期間之利息屬於後手之利息所得。財政部以六十四年九月四日台
    財稅第三六四四○號函釋規定債券均以付息時之持票人為納稅義務人，就全部利
    息一次扣繳並填報扣繳憑單，將扣繳制度（所得稅法第八十八條及第八十九條）
    與結算申報程序（所得稅法第七條及第七十一條）之「納稅義務人」，切割成不
    同意涵之主體，造成後手本非取得前手利息之所得人，卻遭扣繳前手部分之利息
    ，在扣繳階段為納稅義務人之「後手」，在結算申報階段又成為「非納稅義務人
    」，已違反前述所得稅法扣繳制度之法律規定。被上訴人於核定本件之扣繳稅款
    不得抵繳時，亦應同時退還錯誤扣繳之稅款。財政部為使債券利息課稅制度符合
    稅法之規定，以七十五年七月十六日台財稅第七五四一四一六號函釋，規定營利
    事業應按持有期間計算利息收入，據以申報繳納營利事業所得稅。但仍依財政部
    六十四年之函釋以兌息時之持有人為納稅義務人扣繳稅款及填報扣繳憑單。因是
    ，債券市場仍循財政部六十四年函令之規定，後手於支付前手持有期間之利息時
    ，並不預扣稅款，而按持有期間利息收入總額支付予前手，付息機構付息時扣繳
    稅款，後手申報所得稅時，將扣繳憑單之全部扣繳稅款併入申報，債券市場按上
    述交易模式計算出合理公債發行之標售利率之價格，反映在政府募集公債成本之
    降低，市場交易者循此慣例標購及買賣公債，故前揭二函釋顯係政府用以活絡債
    券市場並簡化稽徵之政策性手段，並於二十幾年來按該等函釋及稅法規定核定最
    後持票人准予將其扣繳憑單之全額扣繳稅款憑以抵繳其應納稅額，此一為業界及
    所有人民信賴之核定方式業已構成債券交易市場慣例及交易秩序的一部分，當然
    應有信賴保護原則之適用，被上訴人驟予改變原有之課稅慣例，並溯及既往，造
    成上訴人於債券買賣成本估計上之重大損失。（四）財政部內部相關單位如國稅
    局、國庫署、證券暨期貨管理委員會及其督導之櫃檯買賣中心等，對於「債券交
    易後手不得將前手利息扣繳稅款抵繳自身應納稅額，但可轉嫁予前手」之觀念並
    無一致性之認知，因此其審核之市場交易機制、國庫署公告周知之交易成本計價
    公式與相關宣傳文件，均無相關規範與機制。被上訴人堅持其見解與核定方式，
    顯見財政部內部相關單位之認知相互矛盾。又現行所有債券交易者之會計記錄方
    式，均將前手利息扣繳稅款列為預付稅款，而非列入損益科目，上訴人及所有公
    開發行公司之財務報表長久以來均以此種會計記錄方式編製並公告予市場投資人
    ，證券暨期貨管理委員會並無異議，顯見被上訴人見解與財政部其他內部單位不
    一致；若被上訴人堅持其見解，則將導致過去所有債券交易者之財務報表產生重
    大錯誤，其影響將至為廣泛與鉅大。又現行債券交易市場中所有交易者、交易商
    ，及交易制度與會計制度，自始均係基於後手得以全期利息扣繳稅款抵繳本身應
    納稅額而建立，並沒有任何交易者以不同之概念進行交易或執行會計記錄，此種
    行之有年之交易慣例今為被上訴人認定為錯誤，顯示係被上訴人中途改變對法規
    之見解，枉顧債券市場上之交易秩序及所有交易者對政府之信賴。被上訴人於八
    十七年改變見解核定剔除前手息扣繳稅款之抵繳後，國庫署並未修正債券計價公
    式。且上訴人及其他有相同案件之公開發行金融機構，向證券暨期貨管理委員會
    （以下稱證期會）申報經會計師查核簽證之財務報表中，有關債券前手利息部分
    ，仍採取與以前一致之處理，並未將扣繳稅款列為債券購買成本，而證期會對此
    亦未要求任何金融機構修正其財務報表，均不認為扣繳稅款為債券之購買成本，
    依被上訴人之核定方式及證期會與國庫署之規定，將會造成被上訴人買賣債券之
    利得減少，甚至可能造成虧損之狀況，因證期會及國庫署規定上訴人買進債券需
    給付前手持有期間之利息，而不能減除前述利息應負擔之扣繳稅款。（五）所得
    稅法第四十五條規定：「稱實際成本者，凡資產之出價取得，指取得價格，包括
    取得之代價，及因取得並為適於營業上使用而支付之一切必需費用．．．」且「
    成本」係指交易雙方於買賣時即已合意決定之代價；然在被上訴人之核定方式下
    ，若上訴人為前手之一（即申請人在兌息日後買進債券，復又於次一兌息日前賣
    出），則扣繳稅款即非被上訴人核定下之「成本」，但若上訴人於兌息日後買進
    債券並持有至次一兌息日領息，則在被上訴人之核定方式下，扣繳稅款又會成為
    上訴人之成本─意即被上訴人核定方式下之「成本」，並非決定於買賣之時，而
    係決定於買賣成交後，上訴人是否持有至領息日此一不確定事件，被上訴人之核
    定顯已違反前述成本之經驗法則，其逕自將系爭前手利息扣繳稅款轉為債券成本
    項下，亦違反前述所得稅法第四十五條之規定。，為此訴請為撤銷訴願決定及原
    處分之判決。
二、被上訴人則以：（一）上訴人本年度營利事業所得稅結算申報，列報尚未抵繳之
    扣繳稅款二八、○八○、七三六元，被上訴人原核定以上訴人辦理結算申報時，
    將承作附買回債券交易屬前手利息所得二七一、○三七、二二六元，自公債扣繳
    憑單給付總額三二三、三五五、八三八元中扣除（如八十六年度「附買回債券交
    易」之前手息稅務調節表）未列入申報，卻申報含前手息扣繳稅額在內之全部扣
    繳稅款二八、○八○、七三六元。該債券前手息之扣繳稅款二七、一○三、七二
    二元係前手之扣繳稅款，非屬上訴人所有，否准前手息扣繳稅款二七、一○三、
    七二二元抵繳上訴人本期應納稅款，核定上訴人本期尚未抵繳之扣繳稅款為九七
    七、○一四元（申報扣繳稅款28,080,736元─屬前手息扣繳稅款27,103,722元 =
    核定 977,014元），並以系爭前手息扣繳稅款為上訴人購進債券之成本，相對調
    增上訴人本期出售債券成本二七、一○三、七二二元。（二）上訴人訴稱：債券
    買賣採除息交易，係經政府主管機關於業務規則明定，忽視此種後手代墊前手利
    息之交易性質，不准後手就前手利息而被扣繳稅款辦理抵繳，實有違課稅公平原
    則；所得稅法第七十一條並未有扣繳稅款應為所得所有者之扣繳稅款，始得以抵
    繳所得所有者之應納稅款或申請退稅之規定；又依扣繳憑單抵繳應納稅額或退稅
    ，並無違反稅法之規定乙節。經查，上訴人既未申報該公債前手利息為收入，即
    非公債前手利息之納稅義務人，未承擔納稅義務，則系爭公債前手利息之相關扣
    繳稅款，自不得以之抵繳應納稅額。是被上訴人原核定將系爭前手息扣繳稅款二
    七、一○三、七二二元否准抵繳上訴人應納稅額，洵屬有據，上訴人所訴不足採
    據。至所訴：被上訴人之核定違反租稅法律規定；政府有重複課稅之不合理現象
    ；及本案核定係於法律規定之外另行創設新的租稅權利義務乙節。經查本件被上
    訴人核定之於法有據，並無違反租稅法定主義。依所得稅法第八十八條規定，扣
    繳義務人於所得給付時辦理扣繳，即扣繳時所得已確實發生，是本件有關前手利
    息所得部分，政府並非坐收無主扣繳稅款；反因個人買賣債券多為高所得者，上
    訴人等票券金融業者與前手個人間相互投機規避稅賦之安排，造成政府鉅額短收
    稅款，尤以業者安排於到期日之次日（兌領日）始買回公債領取利息者為甚，核
    與財政部八十五年台財稅第八五一九一○六二一號函釋：「．．．個人持有記名
    或無記名之無息票公債，於債券期滿前出售，其利息所得仍應以到期時之債券持
    有人為扣繳對象。」顯有未合。又前開所得稅法有關扣繳稅額得否抵繳稅款之規
    定，適用迄今並未變更，被上訴人亦無對之改變核課方式；惟因營利事業所得稅
    之調查核課向採選案及選項查核方式，尤以上訴人等金融業者之營利事業所得稅
    結算申報均採會計師查核簽證申報，被上訴人原無需就各案件逐案逐項查核，或
    逕採暫按書面審核核定之方式，致造成上訴人等投機不合法之申報方式。嗣經被
    上訴人查覺後依據稅捐稽徵法第二十一條規定及營利事業所得稅結算申報書面審
    核案件抽查辦法之規定，予以抽查核定，自屬於法有據等語作為抗辯。
三、原審斟酌全辯論意旨及調查證據之結果以：（一）按「本法稱納稅義務人，係指
    依本法規定，應申報或繳納所得稅之人。」「前條各類所得稅款，其扣繳義務人
    及納稅義務人如左︰一．．．二薪資、利息．．．；納稅義務人為取得所得者。
    」「納稅義務人應於每年二月二十日起至三月底止，填具結算申報書，向該管稽
    徵機關，申報其上一年度內構成綜合所得總額或營利事業收入總額之項目及數額
    ，以及有關減免、扣除之事實，並應依其全年應納稅額減除暫繳稅額及尚未抵繳
    之扣繳稅額，計算其應納之結算稅額，於申報前自行繳納。」「納稅義務人每年
    結算申報所得額經核定後，稽徵機關應就納稅義務人全年應納稅額，減除暫繳稅
    額、未抵繳之扣繳稅額、可扣抵稅額及申報自行繳納稅額後之餘額，填發繳款書
    ，通知納稅義務人繳納。但．．．」所得稅法第七條第四項、第八十九條第一項
    第二款、第七十一條、第一百條前段分別定有明文。因此，有取得利息所得者，
    即為納稅義務人，應主動申報利息所得，如符合扣繳稅額抵繳應納稅款之規定者
    ，即可抵繳稅款，不以是否取得扣繳憑單為要件。則所得稅法有關利息所得，得
    以扣繳稅額抵繳應納稅款者，係以依所得稅法規定，應申報或繳納利息所得稅之
    「納稅義務人」而言；換言之，得為扣繳稅額抵繳應納稅款之對象為應將利息所
    得申報、繳納所得稅，為承擔納稅義務者為限；反之，如未申報利息所得，而未
    繳納利息所得稅者，則無扣繳稅額抵繳應納稅款之適用，此為當然之解釋。至於
    第三人取得利息所得部分，是否得抵繳應納稅款，核與納稅義務人無關，縱令事
    實上係由納稅義務人代繳稅款，並不能因此變更公法上納稅義務之主體。是該項
    利息所得之扣繳稅款，僅能由該之第三人依法抵繳之，其代繳稅款之納稅義務人
    ，自無以自己名義請求抵繳稅款之權利。（二）次按六十四年五月三十一日公布
    施行之「中央政府建設公債發行條例」第六條規定：「本公債分為甲、乙兩種。
    甲種公債利息所得，不免繳所得稅；乙種公債利息所得，免繳一部或全部所得稅
    ，由財政部審酌發行時全部狀況擬訂，報行政院核定。」財政部鑑於過去發行乙
    種國庫券時，如在一年中有轉手多次者，依該部（）台財稅第三八六一九號函
    釋，係由中央銀行將個別分段持有之資料移送財稅資料處理中心，憑以計算各人
    之所得憑以課稅之情形，增加稽徵機關執行之困難，亦無法辦理扣繳。該部為簡
    化稽徵作業及扣繳手續，遂於六十四年九月一日依上開條例發行甲種公債第一期
    債票十六億時，以六十四年九月四日台財稅第三六四四○號函釋：「本債票無論
    曾否轉讓，均應由付息機構，以付息時之持票人為納稅義務人（記名式者為最後
    記名之人）就全部利息一次扣繳所得稅；並根據持票人之身分證明，依法填報扣
    繳憑單。納稅義務人為中華民國居住之個人或營利事業者，應將該項利息所得，
    依法合併當年度所得申報所得稅。」就中央政府建設公債甲種債票利息，改以付
    息時之債票持有人就全部利息一次扣繳所得稅，與所得稅法第八十八條、第八十
    九條、第九十二條規定不牴觸，可以採用。（三）再按一般公債、公司債、金融
    債券等因載有約定之利率，債券持有人依民法第六十九條、第七十條規定，對於
    此項約定利息按權利存續期間之日數，取得其法定孳息。此項利息未獲付支付前
    ，如將債券讓售，依同法第二百九十五條第一項前段規定，推定其隨同原本移轉
    於受讓人，債券原持有人因而經由買賣價金取得是項利息收益。因此，債券之買
    賣，如係於該債券之付息日為之，讓售價格之認定，尚不生何疑義；若於兩付息
    日間為之，其買賣價格中實已包括兩部分，一為取得債券所支付之對價，另一為
    未屆付息日該債券法定利息請求權之讓與價金。惟由於買賣債券之交易所得停徵
    ，「利息所得」與「證券交易所得」如未明確劃分，除將造成原持有人之法定利
    息收益，將誤為證券交易所得免稅外，並將增加債券利息兌領人之利息所得，造
    成課稅錯誤。財政部乃於七十五年七月十六日以台財稅第七五四一四一六號函釋
    ：「營利事業或個人買賣國內發行之公債、公司債及金融債券，買受人若為營利
    事業，可由該事業按債券持有期間，依債券之面值及利率計算之『利息收入』，
    如其係於兩付息日間購入債券並於取息前出售者，則以售價減除其購進該債券之
    價格及依上述計算之利息收入後之餘額作為其證券交易損益。買受人若為個人，
    因個人一般多未設帳，應一律以其兌領之利息金額併入其當期綜合所得稅課徵。
    」闡明營利事業應按實際情形列報利息收入，其債券賣出時超過購進價格及利息
    收入後之餘額為證券交易損益；並附帶說明個人因未設帳，應一律以兌領之利息
    併入其綜合所得稅課稅，符合所得稅法課稅公平之原則。因此，所謂債券「前手
    息」，乃為區分債券利息兌領人所持有債券期間申報所得之利息，及非持有（即
    其前手持有）期間，未申報所得之債券利息，而予分野界定之名詞。依上開函釋
    可知，前手息所得者如為營利事業者，應按其持有債券期間，計算利息所得課徵
    營利事業所得稅；惟前手息所得者如為個人者，因前手個人既未設帳又無扣繳憑
    單歸課資料，其不列入綜合所得稅結算申報，稽徵機關亦未予核課其綜合所得稅
    ；營利事業如係債券利息兌領人，僅按其持有債券期間，計算利息所得課徵營利
    事業所得稅，依前開所得稅法規定，亦僅就申報利息所得範圍內之扣繳稅額抵繳
    應納稅款，其未持有債券期間之其餘利息（即前手息），認非屬該營利事業之利
    息所得，毋庸申報，不課徵營利事業所得稅，因此而生之前手息扣繳稅款，自不
    在扣繳稅額抵繳應納稅款之列。（四）上訴人本年度營利事業所得稅結算申報，
    列報尚未抵繳之扣繳稅款二八、○八○、七三六元，其中附買回債券交易屬前手
    利息所得二七一、○三七、二二六元，扣繳稅款二七、一○三、七二二元，係代
    付他人之扣繳稅款，自公債扣繳憑單給付總額三二三、三五五、八三八元中扣除
    未列入申報，卻申報含前手息扣繳稅額在內之全部扣繳稅款二八、○八○、七三
    六元。揆諸上開規定與說明，上訴人既將公債前手息扣除，未申報為收入，即不
    得將因此而生之前手息扣繳稅額抵繳應納稅額，則上訴人將之列入抵繳稅額，於
    法即有未合。（五）被上訴人原查關於此部分，以該債券前手息之扣繳稅款二七
    、一○三、七二二元係前手之扣繳稅款，非屬上訴人所有，否准前手息扣繳稅款
    二七、一○三、七二二元抵繳原告本期應納稅款，核定上訴人本期尚未抵繳之扣
    繳稅款為九七七、○一四元（計算式：申報扣繳稅款28,080,736元─屬前手息扣
    繳稅款27,103,722元=核定977,014元），並以系爭前手息扣繳稅款為上訴人購進
    債券之成本，相對調增上訴人本期出售債券成本二七、一○三、七二二元。上訴
    人不服，主張系爭債券買賣採除息交易，係經政府主管機關於業務規則明定，被
    上訴人忽視此種後手代墊前手利息之交易性質，否准後手就前手利息而被扣繳稅
    款辦理抵繳，實有違課稅公平原則。又所得稅法第七十一條並未有扣繳稅款應為
    所得所有者之扣繳稅款，始得以抵繳所得所有者之應納稅款或申請退稅之規定。
    上訴人依扣繳憑單抵繳其應納稅額或退稅，並無違反稅法之規定。政府有重複課
    稅之不合理現象，原核定係於法律規定之外，另行創設新的租稅權利義務云云，
    申經被上訴人復查結果，略以按所得稅法第七十一條第一項及第九十九條雖分別
    規定：納稅義務人得以暫繳及扣繳稅款抵繳結算申報之應納稅額，惟亦限定應以
    自行繳納之稅款始有其適用。又前揭財政部函釋雖核示營利事業買賣公債，可按
    持有期間列報利息收入，惟並未規定營利事業於兩付息日間買回公債，按持有期
    間列報利息收入，即得以全期扣繳稅款抵繳其申報應納稅額。本件上訴人於利息
    兌領日前買回公債，前手兌領之利息及系爭扣繳稅款均為前手所有，系爭前手兌
    領之利息，依規定既不列為上訴人之利息收入，即該前手利息收入之納稅義務人
    並非上訴人。上訴人本身既無該項所得，亦非扣繳稅款之實際納稅義務人，縱扣
    繳憑單係以上訴人之名義開立，然系爭扣繳稅款非其負擔及繳納，依實質課稅原
    則，自不得以之抵繳當年度營利事業所得稅之應納稅額或申請退稅。況公法上之
    租稅扣抵權，非得以私經濟交易而移轉。至上訴人訴稱系爭前手利息之扣繳稅款
    ，其前手不能抵繳乙節，並無侵害上訴人之財產權益，尚難執為系爭扣繳稅額得
    以之抵繳應納稅額或申請退稅之論據等由，以九十年二月五日財北國稅法字第九
    ○○○三二五六號決定，駁回其關於此部分之復查申請，揆諸首揭規定，尚無不
    妥。上訴人仍就此部分主張系爭扣繳稅款應准抵繳應納稅額，向財政部提起訴願
    ，該部九十年五月三十一日台財訴字第○九○○○一七四六二號決定，持相同理
    由駁回之，亦無不合，均應予維持。（六）茲上訴人除執前詞外，另主張上訴人
    債券利息之會計處理係以淨額法入帳，若將此會計處理還原為總額法，上訴人申
    報之利息收入為全期之利息，給付前手息之金額為上訴人取得上述利息收入之必
    要支出，為成本費用（為應稅利息所得之減項），若將總額法下之利息收入扣除
    該成本費用，其差額即為淨額法下認列之利息收入，採總額法或淨額法之課稅所
    得相同，但淨額法卻造成債券前手息扣繳稅款不得扣抵之現象，顯不合理乙節，
    乃其會計上之處理方式，尚難因此即認其得將前手息扣繳稅款申報抵稅或退稅，
    被上訴人核定之法令依據，已如前所述，並無違反租稅法定主義。又前開所得稅
    法有關扣繳稅額得否抵繳稅款之規定，適用迄今並未變更，被上訴人亦無對之改
    變核課方式。惟因營利事業所得稅之調查核課向採選案及選項查核方式，尤以上
    訴人等證券業者之營利事業所得稅結算申報均採會計師查核簽證申報，被上訴人
    原無需就各案件逐案逐項查核，或逕採暫按書面審核核定之方式，致造成上訴人
    等不合法令之申報方式。嗣經被上訴人查覺後依據稅捐稽徵法第二十一條規定及
    營利事業所得稅結算申報書面審核案件抽查辦法之規定，予以抽查核定，自屬於
    法有據，上訴人所訴被上訴人之核定，違反信賴保護原則，核無足採。被上訴人
    核定上訴人本期尚未抵繳之扣繳稅款為九七七、○一四元（計算式：申報扣繳稅
    款28,080,736元減屬前手息扣繳稅款27,103,722元等於核定977,014元 ），並將
    之轉入債券成本項下查核，相對調增本期出售債券成本二七、一○三、七二二元
    ，乃屬有利上訴人之處分，依行政訴訟法第一百九十五條第二項不利益變更禁止
    原則之規定，是否違反所得稅法第四十五條關於成本之規定，即無庸置論。至於
    財政部內部相關單位如國稅局、國庫署、證券暨期貨管理委員會及其督導之櫃檯
    買賣中心等，對於「債券交易後手不得將前手利息扣繳稅款抵繳自身應納稅額，
    但可轉嫁予前手」之觀念是否有一致性之認知，及現行債券交易市場中所有交易
    者、交易商，及交易制度與會計制度，是否自始均係基於後手得以全期利息扣繳
    稅款抵繳本身應納稅額而建立，並不影響本院之法律見解，亦尚難為有利上訴人
    之認定。因而為上訴人敗訴之判決。
四、本院核上訴人八十六年度營利事業所得稅結算申報，自行申報扣繳稅款二八、○
    八○、七三六元，被上訴人就其中非上訴人持有債券期間所生應計利息相關之扣
    繳稅款，即前手息扣繳稅額二七、一○三、七二二元部分，轉入債券成本項下查
    核，否准抵減應納稅額，訴願決定予以維持，原審判決亦認原處分無違誤，固非
    無見，惟租稅法所重視者，應為足以表徵納稅能力之經濟事實，而非其外觀之法
    律行為，故在解釋適用稅法時，所應根據者為經濟事實，不僅止於形式上之公平
    ，應就實質上經濟利益之享受者予以課稅，始符實質課稅及公平課稅之原則。查
    系爭債券附條件買回之交易，上訴人形式上出售債券予客戶，並不考慮該債券之
    票面利息及市價，僅協議於一段期間以約定利率（非票面利率）計算之本利和，
    向客戶買回債券；而「債券實體」則交由賣方特約之金融機構代為保管，由該金
    融機構出具「債券存摺」辦理交割。在法律形式上，雖與一般買（賣）斷交易相
    同，唯一差異在於另有「買回」之約定，此有被上訴人提出之證券交易範例、債
    券附條件買賣總契約、債券存摺等件影本附卷可稽。然就經濟事實而言，判斷系
    爭債券附條件買回交易為「融資」或「買賣」行為，應依其交易實質為準，不得
    拘泥於書面契約所用之辭句。凡投資債券之買賣雙方，其與債券本身有關之報酬
    與風險，諸如債券票面利息之歸屬，利率波動之風險等，倘未發生由賣方移轉於
    買方之效果，則不生「買賣」之實質，而係以債券作為擔保之「融資」行為；即
    買方融資予賣方，賣方則支付融資利息予買方（中華民國會計研究發展基金會八
    十年十月二十九日（八○）基秘字第一四四號函參照）。本件上訴人從事系爭債
    券附條件買回交易，如前所述，債券之報酬與風險並未移轉於買方，其經濟事實
    為「融資」行為。則上訴人所得，除按債券票面利率計算持有期間之利息收入外
    ，如有因融資交易所賺取票面利率與約定利率間之利息差額，即應核實認列利息
    所得，予以課稅。被上訴人所舉財政部七十五年七月十六日台財稅第七五四一四
    一六號函釋，既謂：「營利事業或個人『買賣』國內發行之公債、公司債及金融
    債券，買受人若為營利事業，可由該事業按債券持有期間，依債券之面值及利率
    計算『利息收入』，．．．」係就債券單純買賣而為立論。對於系爭債券附條件
    買回交易，其具融資性質者，應無適用之餘地。本件原處分囿於上開函釋，僅就
    上訴人持有債券期間之利息收入核定所得，對於上訴人上述實質上之所得未予究
    明，尚非符合實質課稅原則之本旨。按「憲法第十九條規定人民有依法律納稅之
    義務，固係指人民有依據法律所定之納稅主體、稅目、稅率、納稅方法及納稅期
    間等項而負納稅義務之意，然課人民以繳納租稅之法律，於適用時，該法律所定
    之事項若權利義務相關連者，本於法律適用之整體性及權利義務之平衡性，當不
    得任意割裂適用。」業經司法院釋字第三八五號解釋在案。又「納稅義務人有左
    列各類所得者，應由扣繳義務人於給付時，依規定之扣繳率或扣繳辦法，扣取稅
    款，並依第九十二條規定繳納之︰一、．．．二、機關、團體、事業或執行業務
    者所給付之薪資、利息、．．．。」為行為時所得稅法第八十八條所明定。故利
    息所得者，應由扣繳義務人於給付時，扣取稅款，並將所扣稅款向國庫繳納；又
    依同法第七十一條第一項前段、第九十九條及第一百條之規定，扣繳稅款於結算
    申報時當可用以抵繳應納稅額；此為義務與權利相互關連之規定，不容割裂適用
    。另財政部六十四年九月四日台財稅第三六四四○號函釋：「主旨：中央政府建
    設公債甲種債票之利息，應由付息機構於付息時，按照所得稅法第八十八條、第
    八十九條、第九十二條及各類所得扣繳率表等規定，扣繳利息所得稅款，並以付
    息時債票持有人為納稅義務人，向稽徵機關填報扣繳憑單，並依同法第九十四條
    規定，將扣繳憑單填送納稅義務人。說明：二、本債票無論曾否轉讓，均應由付
    息機構，以付息時之持票人為納稅義務人（記名式者為最後記名之人）就全部利
    息一次扣繳所得稅；並根據持票人之身分證明，依法填報扣繳憑單。納稅義務人
    為中華民國居住之個人或營利事業，應將該項利息所得，依法合併當年度所得申
    報所得稅。」本件上訴人為系爭債券付息時之持票人，因上開財政部六十四年九
    月四日台財稅第三六四四○號函釋，遭強制課以系爭全部利息扣繳稅款之義務，
    既依法律之形式；而於結算申報時，被上訴人竟主張上訴人雖被扣繳系爭稅款但
    非實際納稅義務人，否准扣繳稅款抵繳應納稅額之權利，反採經濟之事實。對於
    同一系爭所得，權利義務相關連之事項，而為不同認定，並均以不利於上訴人者
    為其準據，顯然割裂適用法律，揆諸前開司法院釋字第三八五號解釋及說明，即
    有可議。次按「涉及租稅事項之法律，其解釋應本於租稅法律主義之精神，依各
    該法律之立法目的，衡酌經濟上之意義及實質課稅之公平原則為之。」復經司法
    院釋字第四二○號解釋在案。上開解釋固然肯定實質課稅原則在稅法之適用，但
    亦闡明在適用上仍應嚴守租稅法律主義。又「納稅義務人應於每年二月二十日起
    至三月底止，填具結算申報書，向該管稽徵機關，申報其上一年度內構成綜合所
    得總額或營利事業收入總額之項目及數額，以及有關減免、扣除之事實，並應依
    其全年應納稅額減除暫繳稅額、尚未抵繳之扣繳稅額及可扣抵稅額，計算其應納
    之結算稅額，於申報前自行繳納。但短期票券利息所得之扣繳稅款，不得減除。
    」為行為時所得稅法第七十一條第一項所明定（現行法於同條項但書增列：「營
    利事業獲配股利總額或盈餘總額所含之可扣抵稅額，不得減除」）。故扣繳之稅
    款，除所得稅法第七十一條第一項但書所列舉或法律別有規定者外，可於結算申
    報時，抵繳應納稅額。是則本於租稅法律主義之精神，扣繳稅款既為公法上明定
    納稅義務人之租稅抵稅權，除法律別有規定外，自不得以實質課稅為由，否准納
    稅義務人抵繳應納稅額。本件上訴人從事系爭債券附條件買回之交易，為付息時
    之債票持有人，依前開財政部六十四年九月四日台財稅第三六四四○號函謂：「
    ．．．應由付息機構於付息時，按照所得稅法第八十八條、第八十九條、第九十
    二條．．．扣繳利息所得稅款，並以付息時債票持有人為『納稅義務人』」，既
    已肯認上訴人為所得稅法第八十八條之納稅義務人，即非營利事業所得稅查核準
    則第九十條第三款所指「扣繳他人之所得稅款」者。況所得稅法又無除外規定，
    自應可用以抵繳應納稅款；乃被上訴人以實質課稅為由，否定上訴人為實際納稅
    義務人，進而否准其租稅抵稅權，顯然添加法律所無之限制，違反租稅法律主義
    ，亦非適法。綜上所述，上訴人之主張，雖未及於此，惟原處分（復查決定）自
    有可議，訴願決定未予糾正，亦有疏漏，原審判決予以維持，於法有違，應認上
    訴為有理由。爰將原審判決廢棄，並將復查決定及訴願決定撤銷，由被上訴人另
    為適法之復查決定，以昭折服。
據上論結，本件上訴為無理由，爰依行政訴訟法第二百五十五條第一項、第九十八條
第三項前段，判決如主文。
中    華    民    國    九十二      年      六        月     十二       日
                    最 高 行 政 法 院  第 二 庭
                                審 判 長 法  官      陳  石  獅
                                         法  官      吳  明  鴻
                                         法  官      彭  鳳  至
                                         法  官      高  啟  燦
                                         法  官      黃  合  文
右  正  本  證  明  與  原  本  無  異
                                         法院書記官  張  雅  琴
中    華    民    國    九十二      年      六        月      十九      日


司法院資訊處製作；財團法人民間司法改革基金會備份。
